ACORDAO-COMPLETO-2414400

ACÓRDÃO 6739/2020 ATA 20/2020 - SEGUNDA CÂMARA

VISTOS, relatados e discutidos os embargos de declaração opostos por Executiva Serviços Técnicos Especializados Ltda. ao Acórdão 12280/2019-TCU-Segunda Câmara.
ACORDAM os ministros do Tribunal de Contas da União, reunidos em sessão da 2ª Câmara, ante as razões expostas pela relatora, e com fundamento nos arts. 32, inciso II, e 34 da Lei 8.443/1992, em:
9.1. conhecer dos embargos de declaração e rejeitá-los; e
9.2. dar ciência deste acórdão à embargante e ao Distrito Sanitário Especial Indígena Guamá-Tocantins, do Ministério da Saúde, alertando este último quanto à obrigatoriedade do cumprimento do subitem 1.6.1.1 do Acórdão 10767/2018-TCU-Segunda Câmara.

Embargos de declaração opostos contra pedido de reexame não conhecido por ausência de interesse recursal.

Segunda Câmara

Ministério da Saúde.

3. Embargante: Executiva Serviços Técnicos Especializados Ltda. (CNPJ 06.336.443/0001-34).

13.1. Ministros presentes: Aroldo Cedraz (na Presidência), Raimundo Carreiro e Ana Arraes (Relatora).
13.2. Ministros-Substitutos presentes: Marcos Bemquerer Costa e André Luís de Carvalho.

ACORDAO-COMPLETO-2422756

Acórdão 8492/2020 - Segunda Câmara

ACORDAO-COMPLETO-2472034

Acórdão de Relação 6438/2021 - Segunda Câmara

Acórdão de Relação

ANA ARRAES

ministra Ana Arraes.

A empresa Executiva Serviços Técnicos Especializados Ltda. opôs embargos de declaração em face do Acórdão 12280/2019-TCU-Segunda Câmara (peça 147) , nos termos dos trechos abaixo transcritos, que interessam ao exame do recurso:
" (...) 
III - DOS FUNDAMENTOS JURÍDICOS CONSUBSTANCIADORES DOS PRESENTES EMBARGOS DE DECLARAÇÃO
III.1 - DA OBSCURIDADE
Nos termos já suscitados, a r. decisum embargada encontra-se eivada de obscuridade, à luz da ciência do direito, uma vez que há manifesta falta de clareza, no tocante à fundamentação nela adotada, como passa-se a expor.
Preliminarmente, cumpre relatar que consta do Voto constante da peça 123, que o Pedido de Reexame não mereceria ser conhecido, pois, de forma genérica, e desprovida da individualização da apuração que o caso concreto demanda, ponderou-se que, 'em casos semelhantes, esta Corte tem se posicionado no sentido da ilegitimidade recursal de empresa contratada, tendo em vista não possuir direito subjetivo à prorrogação contratual, mas mera expectativa de direito.
Embora a decisão guerreada tenha apresentado jurisprudência fundada em discussão acerca de direito líquido e certo, não se está, até o presente momento, estabelecendo qualquer liame entre a matéria fático-jurídica em tela, com o referido instituto constitucional, mas, diversamente, com o direito subjetivo da Embargante, manifestamente existente, quanto à prorrogação contratual, diante do expresso interesse da Administração Pública, quando de sua renovação.
Para isso, documentos idôneos e certificados, pelo órgão ministerial contratante, serão expostos, a seguir, com vistas ao saneamento da obscuridade.
A título de exemplificação, no âmbito do processo administrativo que consubstancia a execução do Contrato nº 03/2018, celebrado com o Ministério da Saúde, na modalidade Pregão Eletrônico, para atender às necessidades do Distrito Especial Sanitário Indígena - Guamá-Tocantins - DSEI/GUATOC, conforme já exposto, as quais possuem natureza manifestamente peculiares, essa Unidade Gestora encaminhou, em 13 de janeiro de 2020, comunicação eletrônica, via e-mail, à Embargada (DOC. 2) , nos termos a seguir, ipsis literis, transcritos:
'Prezados
Tendo em vista o término do Contrato no 03/2018 em 20/08/2020, processo 25056.000091/2017-15, celebrado entre o DSEI GUATOC e a Empresa EXECUTIVA SERVIÇOS TÉCNICOS ESPECIALIZADOS EIRELLI EPP, que tem como objeto a contratação de empresa para prestação de serviço de locação de veículos e motorista, seguro total e demais despesas indiretas, com dedicação exclusiva de mão-de-obra, de forma continuada, para atender às necessidades do DSEI GUATOC, que serão prestados nas condições estabelecidas no Termo de Referência, anexo do Edital, INFORMO QUE É DE NOSSO INTERESSE A RENOVAÇÃO DO MESMO POR MAIS 12 (DOZE) MESES, CONFORME CLÁUSULA SEGUNDA DO REFERIDO CONTRATO.
Portanto, solicitamos de Vossa Senhoria a manifestação (por escrito) urgente se há interesse de renovação, para iniciarmos os procedimentos necessários para Termo Aditivo.
Confiante nas providencias que serão tomadas por Vossa Senhoria, apresentamos nossos protestos de estima e consideração.
Obs: Encaminhar a resposta para o email: selogcontratos@hotmail.com
Atenciosamente;
SELOG/DSEI GUATOC
Tel: (91) 3110-5124'
Em resposta à referida intimação do órgão ministerial, a se manifestar acerca do interesse na renovação contratual, a Embargada, por meio do OFÍCIO Nº 34/EXECUTIVA/2020 (DOC. 3) , informou acerca do pleno interesse na prorrogação, comprometendo-se a proceder à continuidade da execução do objeto pactuado, com segurança, zelo, probidade, em prol do alcance da máxima eficácia na prestação dos serviços, ora confiados, associado à contribuição eficiente no desempenho das políticas públicas vinculadas, à respectiva pasta do Ministério da Saúde.
Como se pode observar, o Contratante não só demonstra, indubitavelmente, possuir interesse na prorrogação contratual, como, inclusive, diligenciou a Embargada, no sentido de certificar seu interesse na continuidade da prestação dos serviços.
Esse, dentre outros documentos que serão relatados, exemplifica a manifesta obscuridade do Acórdão embargado, o qual se baseou em uma premissa equivocada, ao aventar que, supostamente, houve manifestação da administração, posterior à deliberação recorrida, no sentido de que não pretendia promover a renovação contratual.
No entanto, a peça 59, utilizada como paradigma para o não conhecimento do Pedido de Reexame, a qual refere-se ao OFÍCIO N' 24/2019/GUATOC/DSEI/ISESAI/MS, não demonstra, em absoluto, de forma inequívoca, a ausência de interesse da Administração Pública, no tocante à renovação contratual, mas, diversamente, informa que as determinações desta Egrégia Corte de Contas seriam providenciadas, para cumprimento das deliberações a ela submetidas, de forma subserviente, apesar da realidade contratual estabelecida entre as partes ser de indubitável interesse quanto à continuidade na prestação dos serviços, na forma pactuada.
Nesse ponto, cumpre destacar que o venerando Acórdão utilizou, como premissa equivocada, a assunção dos ônus pela Administração Pública, após determinação da Corte de Contas, sem manifestação proativa da Advocacia-Geral da União, por intermédio da respectiva Consultoria Jurídica do órgão ministerial, para caracterizar, erroneamente, suposta inequívoca falta de interesse, pela Contratante, no que se refere à prorrogação do contrato.
Outrossim, o r. Acórdão guerreado destacou que o julgamento do mérito do presente recurso não traria nenhum resultado útil, à Embargante, ainda que em razão de causa superveniente, sem demonstrar as razões para a referida conclusão, o que será abordado, adiante, no tópico específico da caracterização de omissão.
Ademais, a fim de demonstrar o inequívoco interesse da Administração Pública, na renovação contratual, a fiscalização responsável pela gestão da avença, vinculada ao Distrito Sanitário Especial Indígena Guamá-Tocantins, emitiu, em 27 de fevereiro de 2020, Atestado de Capacidade Técnica (DOC.4) , declarando, EXPRESSAMENTE, que a Embargada executou, e executa, o contrato de prestação de serviços nº 03/2018, não existindo, até o momento, fato que desabone a conduta desta empresa, no que diz respeito ao atendimento do contrato.
No referido Atestado de Capacidade Técnica (DOC. 4) , a Unidade Gestora apresenta a descrição das peculiares atividades, os valores contratuais, locais de atendimento, especificação de veículos, a jornada de execução, finalizando com dados relativos à vigência do instrumento jurídico, onde pode-se perceber que, inclusive, houve redução do valor inicialmente pactuado, demonstrando inquestionável eficiência da Embargada, na condução das responsabilidades e obrigações assumidas, por intermédio do resguardo do erário, tendo lhe trazido economicidade no curso da linha temporal da relação jurídica impugnada, mediante a fiel manutenção do planejamento estratégico de gestão de riscos previsto no certame licitatório, e que deu origem à avença.
Ora, interpretar o teor da peça 59, como premissa, no sentido de que a Administração Pública não pretendia promover a renovação contratual, seria o mesmo que conferir análoga hermenêutica ao DOC. 5, que instrui os presentes embargos declaratórios, o qual se refere ao Ofício n. 368/2019/GUAT/DSEI/SESAI/MS, de 02 de abril de 2019, encaminhado, pelo órgão ministerial, à Embargada, e que possui o seguinte teor, in verbis, transcrito:
	'Em resposta ao Ofício nº 10/2019 encaminhado, este órgão informa que, devido ao processo nº Processo 016.088/2018-2 do Tribunal de Contas da União ainda encontrar-se em andamento, informamos que somente poderemos iniciar o processo de renovação, com a conclusão do processo em questão, a favor da empresa EXECUTIVA. Assim sendo, informamos que o processo de renovação somente poderá ser iniciado até o dia 10 de abril do corrente ano, devido ao prazo para elaboração do mesmo, em tempo hábil. Solicitamos, ainda, caso o processo do TCU não obtenha resposta favorável a vossa empresa, até o dia 10 de abril, a reconsideração desta, a fim de executar o contrato em questão, por reconhecimento de dívida, pelo fato de não haver possibilidade de concluir, em tempo hábil, novo processo licitatório para contratação de serviços de locação de veículos, e a devida entrega dos veículo novo, sem prejuízo, no atendimento à comunidade indígena.
Nesse plano, torna-se claro que a peça 59 dos presentes autos, assim como o DOC. 5 destes embargos, demonstram mera submissão da Administração Pública, frise-se, constar manifestação da Consultoria Jurídica do órgão ministerial, às deliberações promovidas por esta Corte de Contas, por meio do Acórdão nº 10.767/2018- TCU, insurgindo-se forçosa, temerária, e minimamente obscura a consolidação do entendimento em voga, no sentido de que não há, ou não havia, interesse da Contratante, quando da prorrogação, ou, no mesmo cerne, renovação contratual.
Pelo que restara, até aqui, comprovado, Acórdão embargado, minimamente, encontra-se viciado pela obscuridade, em sua fundamentação, uma vez que declara que o Ministério da Saúde, inequivocamente, não teria o interesse na renovação, a partir de uma conclusão subjetivada, em confronto com as provas carreadas na presente peça recursal, bem como no plano da realidade fático-jurídica estabelecida entre as partes contratantes.
Nesse sentido, desde já, requer-se o saneamento da obscuridade, no que se refere à ausência de interesse da Administração Pública à manutenção da relação contratual, por manifestamente incompatível com a verdade real, pugnando-se, desde já pelo conhecimento do Pedido de Reexame, e retorno dos autos à fase de sustentação oral, com vistas ao exaurimento das medidas administrativas internas cabíveis, por parte da Embargante, detentora de manifesto interesse subjetivo, em relação à causa, a fim de se obter o provimento de mérito almejado, como medida da mais lídima justiça demandada, bem como à luz dos preceitos constitucionais que norteiam a matéria, tais como o da ampla defesa e o contraditório, da independência entre os poderes, bem como da dignidade da pessoa humana.
III.2 - DA CONTRARIEDADE
Nesse momento, no âmbito do Estado Democrático de Direito, cumpre trazer, à baila, breve menção ao princípio da relatividade, ou da convivência das realidades públicas, no qual, conforme preconiza Alexandre de Morais, os direitos e garantias fundamentais não são ilimitados, uma vez que encontram seus limites nos demais direitos, igualmente consagrados pela Magna Carta.
A Representação, que consubstanciou o processo, em epígrafe, e que culminou nos presentes embargos de declaração, tenta ludibriar o poder público institucionalizado, com alegações que, se forem, no mérito do Pedido de Reexame, analisadas, com perfunctoriedade, facilmente serão identificadas como desarrazoadas, trazendo, à sociedade, uma insegurança fático-jurídica de amplo alcance, por contrárias ao interesse público. Nesse cerne, insta destacar que foi justamente no sentido de garantir a ampla competitividade, ex vi da primazia do interesse público, embasada, in casu, dada a alta complexidade técnica demandada, nas características excepcionais e intrínsecas ao perímetro geográfico de atuação dos proponentes, que a Administração pode exigir dos licitantes a metodologia de execução que apurar compatíveis com as especificidades sistemáticas do certame, cuja avaliação, para efeito de sua aceitação, ou não, antecederá sempre à análise dos preços, e será efetuada, exclusivamente, por critérios objetivos, nos termos legais.
No entanto, essa seria uma questão de mérito.
Nos limites jurídico-argumentativos possíveis no âmbito do presente apelo recursal, além das provas já apresentadas, bem como da obscuridade manifesta, cumpre demonstrar inquestionável contrariedade do acórdão, que assevera ausência de interesse à renovação contratual, por parte da Administração Pública, com a Embargada, uma vez que a realidade fática consolida-se reciprocamente contrária.
A fim de afastar qualquer dúvida que paire sobre a existência do direito subjetivo da Embargante, quanto ao mérito da presente demanda, o DOC. 6 demonstra que a r. decisão embargada consubstancia-se contrária ao animus do órgão contratante, não encontrando respaldo na plataforma constitucional do Estado Democrático de Direito, uma vez que o respeito às decisões dos poderes, independentes e individualizados, embora integrados, deve ser materializado de forma sistemática.
Consta que, em 29 de julho de 2019, o Ministério da Saúde, por meio de Despacho (DOC. 6) , proferiu autorização de governança, conforme depreende-se de seu teor, transcrito, a seguir, na íntegra:
Assunto: Autorização de Governança
1. Trata o presente processo de prorrogação e supressão do Contrato nº 03/2018 firmado entre o Distrito Sanitário Especial Indígena - GUAMÁ TOCANTINS e a empresa EXECUTIVA SERVIÇOS TÉCNICOS ESPECIALIZADOS EIRELI - EPP, cujo objeto é a prestação de serviços de locação de veículos e motorista, seguro total e demais despesas indiretas, com dedicação exclusiva de mão-de-obra, de forma continuada, com vigência até 19/08/2019.
	2. Conforme Minuta de Termo Aditivo (SEI -10040813) , o prazo de vigência será prorrogado por 12 (doze) meses, a fim de que se estenda até o dia 20/08/2020.
	3. Consta da Nota Técnica Nº 9 (SEI -10054892) as justificativas relacionadas à necessidade da prorrogação do contrato em comento:
	'O DISTRITO SANITÁRIO ESPECIAL INDÍGENA GUAMÁ TOCANTINS (DSEI - GUATOC) é unidade gestora descentralizada do Subsistema de Atenção à Saúde Indígena (SASI/SUS) de responsabilidade da Secretaria Especial de Saúde Indígena (SESAI) , órgão vinculado diretamente ao Ministério da Saúde (MS) . Apresenta um modelo de organização de serviços - orientado para um espaço etnocultural dinâmico, geográfico, populacional e administrativo bem delimitado, que contempla um conjunto de atividades técnicas, visando medidas racionalizadas e qualificadas de atenção à saúde, promovendo a reordenação da rede de saúde e das práticas sanitárias e desenvolvendo atividades administrativo-gerenciais necessárias à prestação da assistência, com o Controle Social.
	Considerando que a política nacional de atenção à saúde à comunidade indígena tem por objetivo a proteção, a promoção e a recuperação da assistência à saúde, de acordo com os princípios e diretrizes do Sistema Único de Saúde - SUS, respeitando a diversidade social, cultural, geográfica, histórica e política desses povos.
	Aprovada em 2010 e regulamentada pelo Decreto nº 7.530/2011, a Secretaria Especial de Saúde Indígena - SESAI coordena e executa o processo de gestão do Subsistema de Atenção à Saúde Indígena em todo Território Nacional. Cabe a SESAI coordenar, promover e avaliar as ações de atenção à saúde no âmbito do Subsistema de Saúde Indígena; bem como articular-se e integrar-se com os setores governamentais e não governamentais que possuam interface com a atenção à saúde. É responsabilidade também desta Secretaria identificar, organizar e disseminar conhecimento referente à saúde e estabelecer diretrizes e critérios para o planejamento, execução, monitoramento e avaliação das ações de saneamento ambiental e de edificações nos Distritos Sanitários Especiais Indígenas.
	Considerando que as ações de atenção integral à saúde indígena devem promover assistências preventivas que atendam às necessidades da população indígena, respeitando os saberes e as diferenças étnicas, a locação de veículos, em regime de contratação, disponibilizará transporte adequado às comunidades indígenas, no DSEI constante no subitem 1.2 deste Termo de Referência, permitindo, assim, o pronto atendimento às ações de saúde, sejam estas preventivas, educativas, de socorro ou de resgate de pessoas.
	A prestação deste serviço terá por finalidade possibilitar: O transporte da população indígena (pacientes e seus acompanhantes) para os tratamentos de saúde (consultas médicas, cirurgias e exames) ; O deslocamento de servidores, equipes multidisciplinares de saúde, conselheiros indígenas e demais funcionários e colaboradores; transportar insumos e medicamentos, cargas diversas e outros materiais correlates às ações do DSEI; Atender às atividades de visitas técnicas de acompanhamento e recebimento de obras; Acompanhamento e/ou fiscalização e supervisão de contratos firmados pelo DSEI com terceiros; Ações de controle visando atender às demandas do DSEI, voltadas para auditorias e fiscalizações.
	Ao manter frota própria, a administração desvia o foco do seu trabalho quando gerencia e operacionaliza aquisição dos veículos, negociação, custos de aquisição, depreciação, impostos, taxas, seguros, contratação de manutenção, documentação, administração da frota, entre outros.
	Ressaltam-se os motivos que levam a Administração a adotar a terceirização de frotas: Foco dos negócios na atividade-fim, com ganhos de produtividade e eficiência. Transferência de investimentos e custos fixos para terceiros; Redução considerável de gastos na aquisição de bens (veículos) e no pagamento de impostos e taxas, inclusive de manutenção; Perenidade na prestação dos serviços, uma vez que a contratada, independentemente de férias, licenças médicas, ou outras intercorrências, deverá disponibilizar o motorista para o posto; Otimização da força de trabalho interna na atividade-fim do Órgão uma vez que não mais haverá a incumbência de: intermediarem as demandas e negociações junto às concessionárias; conferência, controle de garantia, mão-de-obra; contratação de seguros; recuperação dos veículos acidentados; recuperação de veículos com defeito mecânico; busca de alternativas emergenciais na falta de veículos por pane; fornecimento de carro reserva em caso de desfalque na frota; renovação periódica da frota.
	Importante destacar, que o Poder Público busca cada vez mais atingir seus objetivos da forma mais eficiente e eficaz. A terceirização aperfeiçoa a prestação de serviços e demanda menor estrutura de controle e fiscalização por parte da Administração. Desta forma, transfere-se a terceiros a realização de determinados serviços que não fazem parte das atividades-fim, possibilitando à Administração focar suas atenções no cumprimento dos objetivos institucionais.
	Objetiva, assim, a prorrogação legalmente constituída, destinada à realização desses serviços específicos, cuja interrupção, compromete o andamento das atividades do DSEI.
	Portanto a locação se apresenta como uma alternativa na redução de custos.
	Transfere-se à empresa terceirizada custos com investimentos, impostos, taxas, seguros e outros agregados à prestação do serviço, e ainda a responsabilidade pela manutenção dos veículos e pela segurança no transporte de passageiros.'
	4. Por meio da Declaração SELOG/GUATO (SEI-9849812) a área demandante demonstrou a vantajosidade e justificou a supressão da prorrogação contratual sendo que o valor do contrato passará de R$ 6.738.998,85 (seis milhões setecentos e trinta e oito mil novecentos e noventa e oito reais e oitenta e cinco centavos) para R$ 6.707.610,15 (seis milhões setecentos e sete mil seiscentos e dez reais e quinze centavos) , uma redução anual de R$ 31.388,70 (trinta e um mil trezentos e oitenta e oito reais e setenta centavos) , conforme abaixo:
	'2. Considerando que o contrato 03/2018 e regido pela convenção coletiva SEAC X SINTROBEL 2019/2020. Considerando que o Item 7, alínea 'a', do anexo IX da Instrução Normativa SEGES/MPDG n° 05/2017, dispõe sobre a possibilidade de dispensa de realização de pesquisa de preço, in verbis: 'a vantajosidade econômica para prorrogação dos contratos com mão de obra exclusiva estará assegurada, sendo dispensada a realização de pesquisa de mercado nas seguintes hipóteses: a) quando o contrato contiver previsões de que os reajustes dos itens envolvendo a folha de salários serão efetuados com base em Acordo, Convenção, Dissídio Coletivo de Trabalho ou em decorrência de lei';
	3. Considerando que o DSEI GUATO, encaminhou e-mail (9764216) para empresa, propondo negociação objetivando a redução de preços de modo a viabilizar economicamente a prorrogação do contrato, com base no disposto do item 9 do anexo IX da Instrução Normativa SEGES/MPDG n° 05/2017.
	4. Considerando que a empresa aceitou a readequação dos preços conforme o Oficio N.º 15/2019 - EXECUTIVA (9762847) , ficando assim comprovado a vantajosidade econômica e financeira da renovação contratual (DOC. 7 e DOC. 8) .
	5. Considerando que foi realizada análise nas planilhas de custos apresentada e constatou-se que (9762744) :
	6. No que se refere ao custo de despesa estabelecido no submódulo 4.3, que trata do aviso prévio trabalhado, que segundo o ACORDÃO DO TCU Nº 1.186/2017 PLENÁRIO que diz que o percentual máximo dessa parcela será de 0,194% a cada ano de prorrogação, verificou-se que o percentual apresentado na planilha de custo está dentro da margem recomenda (DOC. 8) .
	7. No que tange aos CUSTOS FIXOS E VARIÁVEIS analisou-se que foram atualizados no MODULO 3 do Insumos Diversos: A e B Celulares para Motorista e Equipamentos, bem como no CUSTOS FIXOS, referente ao item 4 referente ao Equipamento de Rastreamento via satélite (instalação/mensalidade/manutenção) e o item 6 Equipamento de guincho elétrico dianteiro de tração mínima de 3 toneladas (aquisição/manutenção) do CUSTOS FIXOS.
	8. Considerando a dificuldade na realização de pesquisa que reflita a realidade do contrato, tendo em vista as especificidades das estradas, as diferenças de valores das convenções coletivas estaduais. Assim o parâmetro dos preços poderia não refletir o real valor, além de o tempo de vigência do contrato expirar na data de 19 de agosto de 2019.
	9. Ademais, o fiscal do contrato relatou na Declaração SEI n.º (9058919) que a contratada vem cumprindo com as obrigações contratuais e atendendo as demandas do DSEI/GUATO.'
	5. Os procedimentos foram analisados pela Consultoria Jurídica por meio do Parecer nº . 513/2019/ACR/CJUPA/CGU/AGU (SEI-10029872) , que concluiu pela aprovação do pleito desde que atendidas as orientações sugeridas no mesmo.
	6. Neste sentido, por meio da Nota Técnica n° 213 (SEI-10042614) , a área demandante justificou e concluiu como atendidas as recomendações do parecer em questão.
	7. Dessa forma o CGPO/SESAI informou que a Disponibilidade Orçamentária para o Contrato nº 03/2018 é de R$ 6.707.610,15 (seis milhões, setecentos e sete mil seiscentos e dez reais e quinze centavos) compreendendo o período de 20/08/2019 a 20/09/2020 de acordo com a Minuta do 1º Termo Aditivo (SEI-10040813) .
	8. Ante o exposto, estando o processo devidamente instruído, considerando cumpridos todos os requisitos legais e técnicos para a formalização do Termo Aditivo, conforme Despacho SESAI (SEI-0010384236) , e também ao estabelecido na Portaria 1.338/2012, bem como ao Ofício Circular nº 50/2019/SE/GAB/SE/MS (SEI - 9024620) , submetemos para conhecimento e para que se promova a juntada da devida autorização da autoridade competente, em atendimento aos Decretos nº 7.689/2012 e nº 9.189/2017 e às Portarias GM/MS nº 1.338/2012, nº 1.581/2018 e nº 863/2019.
	9. Em tempo, destacamos que o objeto em questão trata daqueles que serão licitados e contratados de forma centralizada, de acordo com a decisão da alta gestão desta Pasta, razão pela qual, sugerimos que quando da devolução dos autos à Unidade de procedência, seja indicada e determinada a instrução de novo processo licitatório, a ser submetido a esta Unidade Central para realização de nova contratação, com o intuito de garantir a vantajosidade para a Administração.
	Nesses termos, em julho de 2019, a Administração Pública demonstrara, novamente, o interesse na renovação contratual, ratificado, no presente exercício, por meio da já referenciada comunicação eletrônica, submetida, à Embargante, em 13 de janeiro de 2020 (DOC. 2) , que merece ser novamente transcrita, uma vez que faz emergir, indubitavelmente, o direito subjetivo da Embargante, nos presentes autos:
	'Prezados
	Tendo em vista o término do Contrato no 03/2018 em 20/08/2020, processo 25056.000091/2017-15, celebrado entre o DSEI GUATOC e a Empresa EXECUTIVA SERVIÇOS TÉCNICOS ESPECIALIZADOS EIRELLI EPP, que tem como objeto a contratação de empresa para prestação de serviço de locação de veículos e motorista, seguro total e demais despesas indiretas, com dedicação exclusiva de mão-de-obra, de forma continuada, para atender às necessidades do DSEI GUATOC, que serão prestados nas condições estabelecidas no Termo de Referência, anexo do Edital, INFORMO QUE É DE NOSSO INTERESSE A RENOVAÇÃO DO MESMO POR MAIS 12 (DOZE) MESES, CONFORME CLÁUSULA SEGUNDA DO REFERIDO CONTRATO.
	Portanto, solicitamos de Vossa Senhoria a manifestação (por escrito) urgente se há interesse de renovação, para iniciarmos os procedimentos necessários para Termo Aditivo.
	Confiante nas providencias que serão tomadas por Vossa Senhoria, apresentamos nossos protestos de estima e consideração.
	Obs: Encaminhar a resposta para o email: selogcontratos@hotmail.com
	Atenciosamente;
	SELOG/DSEI GUATOC
	Tel: (91) 3110-5124'
Em consonância com o entendimento doutrinário da própria Excelentíssima Ministra Relatora, o interesse recursal baseia-se no binômio utilidade e necessidade, sendo que aquela é a expectativa de obter situação mais vantajosa do que a colocada no acórdão impugnado, e, esta, a necessidade é a exigência de utilização da via recursal para alcançar essa situação mais vantajosa.
Ante o exposto, demonstrado o inequívoco interesse da renovação contratual, no exercício de 2020, pela Administração Pública (DOC. 2) , bem como do manifesto interesse da Embargante à continuidade na prestação dos serviços em curso, consignado, formalmente, nos termos do DOC. 3, há contrariedade no entendimento encampado na r. decisum embargada, uma vez que as pretensões favoráveis à manutenção da relação jurídica são sinalagmática, e irrefutáveis, conforme demonstra o acervo probatório que instrui o presente apelo.
Nessa toada, requer-se, desde já, à luz do animus público, o saneamento desta contrariedade, mediante o reconhecimento do interesse subjetivo da Embargante, nos presentes autos, com vistas a viabilizar o conhecimento do Pedido de Reexame, e, em seu mérito, integral provimento.
III.3 - DA OMISSÃO
O respeitável acórdão embargado aduz o que segue:
	5. De fato, a 'prorrogação' em questão, que tecnicamente é uma renovação contratual, está sujeita à discricionariedade da administração pública, bem como, à demonstração de sua vantajosidade.
	6. Inicialmente, admiti o presente recurso (peça 113) , em caráter precário, considerando que o direito subjetivo a prorrogação não se confunde com o conceito de interesse recursal. Este se baseia no binômio utilidade/necessidade:
	a) a utilidade é a expectativa de obter situação mais vantajosa do que a colocada no acórdão impugnado;
	b) a necessidade é a exigência de utilização da via recursal para alcançar essa situação mais vantajosa.
	7. Considerei, então, que só se poderia cogitar em ausência de interesse recursal se houvesse manifestação inequívoca da administração pública no sentido de não prorrogar a contratação.
	8. Ocorre que, no caso, houve manifestação da administração, posterior à deliberação recorrida, no sentido de que não pretende promover a renovação contratual, tendo, inclusive, iniciado processo com vistas à substituição da contratada (peça 59, p. 1) 
	(...) 
	9. Portanto, o julgamento do mérito do presente recurso não trará nenhum resultado útil à recorrente, ainda que em razão de uma causa superveniente.
	10. Ante o exposto, não conheço do pedido de reexame por ausência de interesse recursal.'
No entanto, partindo-se do pressuposto de que a fundamentação acerca da ausência do interesse recursal insurge-se precária, uma vez demonstrado o inequívoco interesse da Administração Pública na renovação contratual, inclusive, para o exercício de 2020 (vide DOC. 2 e DOC. 3) , a eminente Ministra Relatora omitiu-se quando da fundamentação da ausência de resultado útil, à Embargante, uma vez que o Contrato impugnado engloba, de forma significativa, o seu planejamento de gestão, conforme se depreende do DOC. 7, o que faz com que o julgamento de mérito do Pedido de Reexame torne-se fator de suma importância para a manutenção do equilíbrio financeiro da empresa.
Nesse plano, requer-se o saneamento da omissão apontada, referente ao item 9 do voto ministerial, no sentido de esclarecer as razões pelas quais, subjetivamente, avaliou-se que o julgamento do mérito do Pedido de Reexame não traria nenhum resultado útil, à Embargante, ainda que em razão de uma causa superveniente, já que manifesto é o interesse da Administração Pública na renovação contratual.
IV - DO PREQUESTIONAMENTO E DOS EFEITOS INFRINGENTES
Com efeito, restou demonstrado que, no Acórdão embargado, emergem questões obscuras, contraditórias e omissas, sendo imprescindível a necessidade de esclarecimentos, inclusive, para efeitos de prequestionamento, data vênia, repetitivo, acerca da matéria.
Tendo em vista que o mérito que se pretende ver apurado, no Pedido de Reexame, abarca matérias de ordem pública, cumpre suscitar que nos encontramos no limiar do contexto da nulidade absoluta.
Nesse cerne, tendo em vista a potencialidade da conferência de caráter infringente aos Embargos de Declaração, requer-se que o presente pleito recursal seja recebido, para a correção de erro material manifesto, suprimento de omissão, e eliminação de contradição.
Destarte, das controvérsias declinadas, torna-se importante esclarecer que a pretensão dos presentes embargos não consubstancia-se em críticas ao julgado, mas, diversamente, confiança nos princípios democráticos de direito, dispostos na plataforma constitucional, que poderão conferir, ao presente caso especial, de forma individualizada, resultado sobremaneira mais vantajoso, tanto para a Embargante, quanto para a Administração Pública, mormente, sob a égide do interesse público, à sociedade, que necessita de planejamentos estratégicos de gestão de riscos, no âmbito da execução das políticas públicas, fortalecidos e integrados, a fim de evitar tragédias anunciadas, como aconteceu nos casos de Mariana e Brumadinho, e porque não se referir à grave crise contemporânea, deflagrada pela pandemia da COVID-19, onde poder-se-ia ter prospectado medidas preventivas de controle de forma antecipada, à efetiva instauração do contexto, uma vez que o Brasil encontra-se na liderança do ranking de mortes, e novos casos da doença, segundo estudos e estatísticas atualizados, em 28 de maio de 2020.
V - DOS PEDIDOS
Ante o contexto fático-jurídico, a EMPRESA EXECUTIVA SERVIÇOS TÉCNICOS ESPECIALIZADOS EIRELI, ora Embargante, com a devida vênia, vem, à presença de Vossas Excelências, requerer, o que segue:
I - À luz do art. 183, §7º, do Regimento interno, que os presentes Embargos de Declaração sejam recebidos, em seus efeitos infringentes, e submetidos à deliberação do colegiado competente, pela eminente Relatora, nesse caso, nos termos do §2º do mesmo dispositivo legal, por cabíveis e tempestivos, com vistas à reforma do r. Acórdão guerreado, mediante o suprimento das obscuridades, contrariedades e omissão apontadas, visando ao reconhecimento do interesse recursal da Embargante, uma vez que o Pedido de Reexame não fora conhecido, exclusivamente, por esse motivo.
II - Sanados os elementos fundamentadores do presente pelo, reconhecido o justo interesse subjetivo da Embargante, seja o Pedido de Reexame conhecido, e, em seu mérito, integralmente provido, no sentido de reformar o r. Acórdão nº 10.767/2018, proferido pela Segunda Câmara, mediante a declaração da improcedência integral da Representação em tela, consubstanciada nos autos da TC-Processo 016.088/2018-2, tendo em vista que todas as exigências impugnadas encontram-se plenamente adequadas à legislação que ampara a matéria, em prol da sociedade e do erário, com vistas à garantia da preservação à vida e ao meio ambiente, por meio da adoção de medidas de segurança legalmente regulamentadas, e amparadas pela plataforma constitucional.
III - Reconhecido o interesse subjetivo da Embargante, tendo em vista o inquestionável interesse da Administração Pública, no tocante à renovação contratual (ex.: DOC. 2 e DOC. 3) , seja retomada a fase instrutória do Pedido de Reexame, a partir do momento procedimental de sustentação oral, nos termos do Art. 168 do Regimento Interno, com vistas ao exaurimento das medidas administrativas internas cabíveis, por parte da Embargante, detentora de manifesto interesse subjetivo, em relação à causa, a fim de se obter o provimento de mérito almejado, como medida da mais lídima justiça demandada, bem como à luz dos preceitos constitucionais que norteiam a matéria, tais como o da ampla defesa e o contraditório, da independência entre os poderes, bem como da dignidade da pessoa humana.
IV - Pugna-se pela oitiva/intervenção do Ministério Público, mediante remessa dos autos.
V - A título de prequestionamento, pronunciamento sobre todos os pontos ventilados na defesa, sem prejuízo de qualquer um deles, inclusive os abordados nos presentes Embargos; resolvidas as contradições e obscuridades, bem como suprida a omissão apontada."
	É o relatório.

Ana Lídia Silva Linhares (OAB/DF 36.074) representando a recorrente.

Não atuou.

EMBARGOS DE DECLARAÇÃO. PEDIDO DE REEXAME NÃO CONHECIDO POR AUSÊNCIA DE INTERESSE RECURSAL. CONHECIMENTO. OBSCURIDADES, OMISSÕES OU CONTRADIÇÕES NÃO CONFIGURADAS. NEGATIVA DE PROVIMENTO. CIÊNCIA.

REPRESENTAÇÃO (REPR)

não atuou.

Atendidos os requisitos de admissibilidade dos arts. 32, inciso II, e 34 da Lei 8.443/1992 c/c o art. 287 do Regimento Interno, conheço dos embargos de declaração opostos por Executiva Serviços Técnicos Especializados Ltda. ao Acórdão 12280/2019-TCU-Segunda Câmara, que não conheceu de pedido de reexame interposto contra o Acórdão 10767/2018-TCU-Segunda Câmara, relatado pelo ministro Augusto Nardes, por ausência de interesse recursal.
2.	Esse último acórdão determinou, entre outros pontos, que o Distrito Sanitário Especial Indígena Gumá-Tocantins - DSEI/GUATOC, do Ministério da Saúde, se abstivesse de prorrogar o Contrato 3/2018, firmado com a embargante (subitem 1.6.1.1) , cujo objeto era a locação de veículos com motorista, seguro total e demais despesas indiretas, de forma continuada, para atender às necessidades do referido distrito.
3.	Além disso, determinou a adoção das medidas necessárias à realização de novo certame para substituir o contrato decorrente do Pregão Eletrônico 2/2018, excluindo, do futuro edital, as irregularidades apontadas nesta representação.
4.	Inicialmente, destaco que 2/3 da extensa peça recursal agora apresentada são, com raríssimas exceções, de igual teor ao pedido de reexame já por mim examinado.
5.	Na parte que pode ser considerada o teor dos presentes embargos, a embargante alegou, em suma, que:
5.1. 	recebeu comunicação eletrônica do Distrito Sanitário, datada de 13/1/2020, perguntando-lhe se teria interesse em renovar o Contrato 3/2018, por mais 12 (doze) meses, por intermédio da assinatura de termo aditivo;
5.2. 	respondeu afirmativamente à possibilidade de prorrogação;
5.3. 	o Distrito Sanitário emitiu, em 27/2/2020, atestado de capacidade técnica a declarando que a ela executou e executa o Contrato 3/2018;
5.4. 	há obscuridade no tocante à ausência de interesse da Administração Pública quanto à manutenção da relação contratual, por manifestamente incompatível com a verdade real;
5.5. 	há omissão na fundamentação do acórdão atacado acerca da ausência de seu interesse recursal, uma vez demonstrado o inequívoco interesse da Administração Pública na renovação contratual;
5.6. 	os embargos sejam recebidos com efeitos infringentes, a fim de que o pedido de reexame seja conhecido e provido, com declaração da improcedência desta representação;
5.7. 	sejam os autos remetidos ao Ministério Público para manifestação.
6.	Não há como acolher as suas alegações recursais, porque são todas baseadas em documentos posteriores à deliberação embargada. 
7.	Resgato, por oportuno, que o Acórdão 12280/2019-TCU-Segunda Câmara, ora combatido, foi prolatado na sessão de 11/11/2019, ou seja, antes das tratativas anunciadas pela embargante junto ao Distrito Sanitário para prorrogação do Contrato 3/2018.
8.	À época do acórdão em tela, a informação trazida aos autos pelo dito Distrito Sanitário constou da seguinte forma do voto condutor, in verbis:
"8. Ocorre que, no caso, houve manifestação da administração, posterior à deliberação recorrida, no sentido de que não pretende promover a renovação contratual, tendo, inclusive, iniciado processo com vistas à substituição da contratada (peça 59, p. 1) , verbis:
'1.6.1. Determinar ao Distrito Sanitário Especial Indígena Guamá-Tocantins (Dsei/Guatoc) que: 1.6.1.1.abstenha-se de prorrogar o Contrato 3/2018, firmado com a empresa Executiva Serviços Técnicos Especializados Eireli, decorrente da licitação em análise; 
R: O DSEI GUATOC se compromete a não realizar a prorrogação do Contrato 3/2018, firmado com a empresa Executiva Serviços Técnicos Especializados Eireli; 
1.6.1.2. adote as medidas necessárias para a realização de novo certame com vistas à substituição do contrato decorrente do Pregão Eletrônico 2/2018, excluindo do futuro edital as irregularidades apontadas nesta Representação, informando ao Tribunal, no prazo 90 (noventa dias) , as medidas adotadas com vistas ao cumprimento da determinação; 
R: o DSEI já iniciou o novo processo de n° 25056.001320/2018-08, visando a substituição do processo que originou o Pregão Eletrônico 2/2018, excluindo do edital as irregularidades apontadas na Representação. Neste rumo, informo ainda, que o DSEI, adotou as minutas do referido processo como balizador para a contratação almejada com base no processo do DSEI Maranhão, sob NUP 25046.001064/2018-60, Que contém a Minuta do Termo de Referência, cuja a competência para a elaboração da Minuta do Edital é da CGMAP, haja vista Que estas foram confeccionadas em consonância com a Instrução Normativa SEGES/MP OS/2017, conforme Acórdão 10.767/2018- TCU com fundamento no artigo 250, inciso III do Regimento Interno, apresentados no DESPACHO DGESI (6853787) " (grifos não são do original) 
9.	Percebe-se, claramente, que o acórdão atacado foi prolatado levando em conta as provas e os documentos à época presentes nestes autos, inexistindo, nas argumentações recursais, qualquer vício a ser saneado pela via dos embargos, que deve ser aquele eventualmente presente entre as premissas utilizadas pelo julgador e a conclusão a que tenha chegado no momento de proferir sua decisão.
10.	Os documentos agora trazidos, posteriores à deliberação deste Tribunal, não podem ser usados como mote para alterar decisão devidamente constituída.
11.	Além disso, o inconformismo da recorrente não é matéria afeta a aclaratórios, sabidamente medida recursal de cunho restrito.
12.	Todavia, os mencionados documentos alertam para situação que merece a atenção deste Tribunal, qual seja, possível descumprimento do comando inserto no subitem 1.6.1.1 do Acórdão 10767/2018-TCU-Segunda Câmara, que, primeiramente, julgou estes autos.
13.	Destaco que o Contrato 3/2018, avaliado neste processo, foi celebrado antes da prolação desse último julgado (6/11/2018) , e vigeu de 6/8/2018 a 5/8/2019. 
14.	Dito contrato contou com o 1º termo aditivo, cuja vigência se iniciou em 6/8/2019, e o término dar-se-á no dia 5/8/2020. Deduzo, uma vez não existirem informações a respeito, que, por estar o supracitado julgado sob efeito suspensivo proveniente de pedido de reexame em trâmite neste Tribunal, julgado em 11/11/2019, o Distrito Sanitário buscou não interromper a prestação dos serviços com a firmatura desse termo aditivo.
15.	Entretanto, com o julgamento dos presentes embargos, o Distrito Sanitário Especial Indígena Gumá-Tocantins deve ser cientificado para imediato cumprimento do subitem 1.6.1.1 do Acórdão 10.767/2018-2ªCâmara, se abstendo de, novamente, prorrogar o contrato em questão.
16.	Constato, por derradeiro, que esse último decisum contém outras providências que deveriam ser adotadas pelo Distrito Sanitário e que, pelo que consta dos autos, ainda não foram examinadas pela Secretaria de Controle Externo de Aquisições Logísticas (Selog) em virtude da interposição de recursos com efeito suspensivo.
17.	Assim sendo, a referida unidade técnica deve adotar as providências a seu encargo.
18.	Em conclusão, devem ser rejeitados os embargos de declaração ora opostos.
19.	Por derradeiro, não há como deferir o pleito da embargante no sentido de remessa dos autos ao Ministério Público junto ao TCU - MPTCU para manifestação. 
20.	Tal manifestação é obrigatória nos processos de tomada ou prestação de contas e nos concernentes aos atos de admissão de pessoal e de concessão de aposentadorias, reformas e pensões, nos estritos termos do inciso II, do art. 81, da Lei 8.443/1992. 	
	Ante o exposto, VOTO por que o Tribunal adote a minuta de acórdão que ora submeto à deliberação deste Colegiado.
TCU, Sala das Sessões Ministro Luciano Brandão Alves de Souza, em 23 de junho de 2020.
ANA ARRAES 
Relatora